【裁判字號】    91,重上,313
【裁判日期】    920423
【裁判案由】    損害賠償
【裁判全文】
臺灣高等法院民事判決  九十一年度重上字第三一三號
      上  訴  人  乙○○
      訴訟代理人  薛博允律師
      被上訴人    甲○○○
                  丁○○
                  丙○○
                  戊○○
      共      同
      訴訟代理人  巨克安律師
      複代理人    廖大鵬律師
右當事人間損害賠償事件，上訴人對於中華民國九十一年六月五日臺灣板橋地方法院
九十年度重訴字第五八三號第一審判決提起上訴，並減縮起訴聲明，本院判決如左：
    主    文
上訴駁回。
第二審訴訟費用由上訴人負擔。
    事    實
甲、上訴人方面：
一、聲明：(一)原判決於後開上訴聲明第二項以下範圍廢棄。(二)被上訴人甲○○○應給
    付上訴人新台幣（下同）一千一百零五萬元及自起訴狀繕本送達翌日起至清償日
    止按週年利率百分之五計算之利息。(三)被上訴人丁○○、丙○○、戊○○應就前
    項請求中五百萬元部分負連帶賠償責任，並均自起訴狀繕本送達翌日起至清償日
    止按週年利率百分之五加計利息。(四)願供擔保請准就前兩項請求宣告假執行。
二、陳述：除與原判決記載相同者，茲引用之外，補稱：
(一)、上訴人先父陳大江於台北縣三重市○○○段第二七六地號及同段第二八一地號兩
    筆土地（下稱系爭土地）上建有五連棟房屋，其中三重市○○○段第四○○建號
    房屋（門牌號碼三重市○○路○段一八六號，下稱系爭房屋）為上訴人所有，上
    訴人並就系爭土地擁有五分之一應有部分，為區分所有權。原審判決以上訴人所
    有房屋於三和路拓路時，既經拆除屋頂瓦造部分，即不足以避風雨亦無獨立之經
    濟效用，參照最高法院六十三年第六次民庭庭長推總會決議(一)及台灣高等法院暨
    所屬法院六十三年度法律座談會民事執行類第十號提案討論結果，而認上訴人所
    有之拓路拆屋剩餘部分性質上應屬動產，並附合於整建後四層樓房屋，惟前開決
    議係針對「尚未建築完成之房屋、尚無獨立之經濟效用」，而上訴人所有之房屋
    於整建時已經建築完成使用十年、具有獨立經濟效用，並經地政機關登記為上訴
    人所有在案，與前開決議情況不同。系爭房屋為配合拓寬三和路，拆除部分房屋
    就地整建時，先父陳大江所增建二樓以上之部分係逐漸加上建材等動產，依民法
    第八百一十一條之規定，自應附合為上訴人所有。
(二)、先父陳大江將五棟房地分贈五名子女（丙○○、陳肇木、陳玉秀、陳淑錦及上訴
    人），其真意應係使子女於其去世時取得使用收益管理之權，其中陳淑錦、陳玉
    秀並已移轉處分其所有之房地。而上訴人雖同意先父陳大江就原屋整建，並未放
    棄產權，先父亦斷無要求上訴人永遠成為有名無實之所有權人之意。上訴人就系
    爭房屋具有單獨所有權，系爭土地之地價稅歷年來亦均由上訴人繳納，上訴人從
    未同意任何人得無償使用收益，之所以未向先父請求償金或對價係基於親情，絕
    非上訴人願意。上訴人亦從未同意陳肇宗（丁○○）申請「台北縣拆除合法房屋
    剩餘部分就地整建房屋完工證明」，況陳肇宗係以「原合法房屋所有人」身份申
    請證明函，顯未經上訴人之同意。
(三)、先父祖留下鉅額財產，兄長重男輕女，不願意上訴人共同繼承，乃故意不辦理繼
    承登記，並虛構家族會議，強將上訴人自先父受贈之系爭房地以母親即被上訴人
    甲○○○名義出租，所得租金均係由兄長控管使用。事實上母親有鉅額存款與大
    筆土地，生活無慮，兄弟姊妹十人均有父親生前贈與之財產，而上訴人所得父親
    生前贈與最少，僅系爭房地而已，兄弟均生活富裕卻以最窮之上訴人房地租金孝
    順母親，其誰能信！
(四)、針對金額之計算，土地部分之損害金額兩年為五百七十八萬五千九百六十八元，
    房屋部分之損害金額減縮為五百二十六萬四千零三十二元，系爭房地總計一千零
    五萬元。
(五)、系爭房屋為上訴人單獨所有，不主張房屋係公同共有，依公同共有權受侵害為請
    求。
(六)、證人陳玉秀、林陳玉枝之證言不可採。
乙、被上訴人方面：
一、聲明：(一)上訴駁回。(二)如受不利判決願供擔保免予假執行。
二、陳述：除與原判決記載相同者，茲引用之外，補稱：原有房屋為一層平房，牆面
    被拆除破壞，已喪失原貌。
丙、本院依職權調閱台灣板橋地方法院八十九年度訴字第一四八六號全卷、台北高等
    行政法院九十年度訴字第四○九八號案卷，並向台北縣三重地政事務所調閱系爭
    房屋申請就地整建之全部案卷。
    理      由
一、本件上訴人起訴主張：座落台北縣三重市○○○段第二七六地號及同段第二八一
    地號兩二土地（重測前為三重埔段長泰小段六一之四地號、六一之一一地號，下
    稱系爭土地），上訴人應有部分各有三分之一，其上建有正義北段四○○建號房
    屋（門牌號碼三重市○○路○段一八六號，下稱系爭一八六號房屋）為上訴人所
    有，被上訴人丁○○、丙○○未經上訴人之同意，將系爭房地以被上訴人甲○○
    ○之名義出租與被上訴人戊○○，經上訴人於民國  (下同)八十六年九月一日以
    存證信函催告，被上訴人戊○○仍執意與丙○○訂立租賃契約，其等四人共同侵
    害上訴人之所有權，爰依民法第一百八十四條、第一百八十五條、第一百九十七
    條之規定，請求被上訴人連帶賠償上訴人於起訴前兩年內即自八十八年八月三十
    一日起至九十年八月三十日止所受租金之損害，依土地法第九十七條規定以土地
    公告現值乘以百分十計算，被上訴人等應連帶給付上訴人五百七十八萬五千九百
    六十八元，爰僅就其中五百萬元部分為請求。又被上訴人甲○○○自八十年一月
    三十一日起八十八年八月三十日止，未經上訴人同意將系爭房屋（連同毗鄰之門
    牌號碼三和路二段一八八號、一九二號房屋）出租他人，爰依不當得利之規定請
    求被上訴人甲○○○返還其所受利益，估計其所收租金為一千五百八十二萬四千
    元，僅就其中一千四百萬元為請求。（上訴人於原審起訴請求命(一)被上訴人甲○
    ○○給付上訴人一千九百萬元及自起訴狀繕本送達翌日起至清償日止按週年利率
    百分之五計算之利息。(二)被上訴人丁○○、丙○○、戊○○應就前項請求其中新
    台幣五百萬元部分負連帶給付責任，並應均各自起訴狀繕本送達翌日起至清償日
    止按週年利率百分之五加計遲延利息。嗣於本院減縮聲明僅就其中之一部提起上
    訴，求為命(一)被上訴人甲○○○應給付上訴人一千一百零五萬元及自起訴狀繕本
    肇成、戊○○應就前項請求中五百萬元部分負連帶賠償責任，並均自起訴狀繕本
二、被上訴人則以：(一)系爭一八六號房屋原為一層磚造之平房，於六十八年間因配合
    三重市實施都市計畫拓寬三和路而拆除，是上訴人所有之建物所有權業因標的滅
    失而喪失。目前座落於該址之房屋，為兩造先父陳大江以被上訴人丁○○名義就
    地整建而成之鋼筋水泥建物，並以丁○○為房屋稅籍納稅義務人，應認陳大江有
    意使丁○○取得系爭房屋所有權，上訴人就系爭房屋已無所有權。(二)陳大江生前
    即將系爭房屋出租予宏仁醫院即被上訴人戊○○供為院舍使用，上訴人就此出租
    之事實迄至陳大江死亡均無相反之意思表示，陳大江死亡後在全體繼承人所召開
    之家族會議中，上訴人亦未反對將系爭房屋出租予宏仁醫院，租金由兩造母親即
    被上訴人甲○○○收取以代替兒女扶養費用。(三)縱認系爭四層房屋為上訴人所有
    ，因陳大江死亡後所留遺產之稅捐罰鍰等費用總計一千六百一十七萬五千零八十
    七元，亦應由全體繼承人共同繳納，而上開費用業由被上訴人甲○○○以前開租
    金代為繳納，被上訴人亦得依民法第三百三十四條規定主張抵銷等語置辯。
三、查，上訴人主張系爭二筆土地，上訴人應有部分各有三分之一，其上系爭一八六
    號房屋原登記為上訴人所有，有土地及建物登記簿謄本附原審卷第一○－一二頁
    可按，而系爭一八六號房屋原為一層磚造，於六十八年間因配合三重市公所拓寬
    三和路，拆除部分房屋，而由兩造先父陳大江出資就剩餘部分，以被上訴人丁○
    ○  (誤為陳肇宗)之名義申請辦理就地整建為四層樓房屋，並以陳肇宗為房屋納
    稅名義人，迄未辦理房屋保存登記，陳大江業於八十年一月二十四日死亡，其繼
    承人全體為上訴人乙○○及被上訴人丁○○、丙○○、甲○○○、及訴外人陳肇
    發、林陳玉枝、陳玉秀、陳淑錦、鄭夙芬、鄭怡君、陳肇木、陳朝榮等十一人，
    迄未完成繼承及遺產分割登記等情，亦為兩造所不爭執，並有就地整建房屋完工
    證明（原審卷第一六頁），繼承系統表、
    四八六號卷第一三五－一四二頁為憑，均堪信為真實。
四、上訴人主張系爭一八六號房屋為伊單獨所有，依共同侵權行為法則及不當得利之
    法律關係請求被上訴人給付相當於租金之損害；被上訴人則以前揭情詞置辯。是
    以，本件首應審酌者為：上訴人原所有系爭一八六號房屋一樓磚造平房是否因就
    地整建而完全拆除；若未完全拆除，則該平房之剩餘部分是否仍符合民法上「不
    動產」之定義；系爭一八六號房屋是否可因動產附合而歸屬於上訴人所有。經查
    ：
(一)、按稱不動產者，謂土地及其定著物，民法第六十六條第一項定有明文，而所謂定
    著物，係指非土地之構成部分，繼續附著於土地，而達一定經濟上目的，不易移
    動其所在之物而言；故如尚未完工或遭毀損之房屋，如已不足以避風雨，且依社
    會觀念，並無獨立之經濟效用，自不能視為獨立存在之不動產，乃理論及實務上
    一向之見解。又，動產因附合而為不動產之重要成分者，不動產所有人，取得動
    產所有權，以該動產因此成為不動產之重要成分者為要件，此觀民法第八百一十
    條規定自明。
(二)、上訴人雖主張前揭就地整建房屋完工證明上明確記載係就「合法房屋剩餘部分」
    為整建，足見整建當時仍有剩餘部分存在，上訴人所有系爭一八六號房屋並未全
    部拆除滅失云云；惟查，
    １、上訴人在原審九十一年四月二十四日審理中自承：屋頂瓦造部分均已拆除，
        磚造牆面沒有拆除等語（見原審卷二第三○頁)， 已可見該屋拆除後已不足
        以避風雨，欠缺獨立之經濟上使用目的。而上訴人之父陳大江及被上訴人丁
        ○○於六十八年間申請就地整建時，係同時將系爭一八六號及隔鄰之一八
        八、一九○、一九二、一九四號房屋合併申請，整建成一座連棟式之四層樓
        房，業據調取系爭一八六－一九四號房屋申請就地整建之全部案卷，核閱無
        訛；有原有建物平面簡圖、配置圖、地籍圖、都市計劃圖、一至四樓平面圖
        、正背立面圖附本院卷第六三、六四頁足按。且查，依上訴人原所有系爭一
        八六號房屋之建物登記謄本記載，面積九十平方公尺，為一層磚造平房；整
        建完成之同門牌房屋，則為「牆身磚造、柱樑ＲＣ造」之四層樓房，除騎樓
        面積為一．二三平方公尺外，其他面積二四三．二九平方公尺 (見原審卷第
        一五頁證明書) ，二者無論建材、建積、高度均大相逕庭，可見上訴人原所
        有之系爭一八六號一樓房屋，業已失其原貌。
    ２、又整建前之平房係於三十年四月二日完成建築，迄至六十八年配合道路拓寬
        工程拆除時，已有三十八年之屋齡，其建材顯因年代久遠而無法堪用，且系
        爭一八六號房屋係與鄰房一八八號房屋同時興建，一八八號房屋並挖建地下
        室，衡情於興建地下室時，該一樓平房所餘之磚牆實無未受影響而安好如初
        之理。是則，被上訴人抗辯陳大江於就地整建時，為重建後四層樓鋼筋水泥
        建物之安全無虞，將原有平房剩餘部分予以拆除乙節，應堪採信。退步而言
        ，縱認該平房拆除後仍有剩餘部分，惟整建後之房屋柱樑均為鋼筋混凝土，
        足見舊平房除拆除屋頂外，牆壁於重建時亦已拆除大部分，依社會通常之觀
        念，自不得視為獨立之不動產，從而，上訴人就系爭一八六號原磚造平房所
        有權，業因標的物滅失而喪失，不復存在，堪予認定。
(三)、次查，上訴人原所有系爭一八六號一層房屋，因拆除瓦造屋頂及大部分磚牆，已
    不符合民法獨立不動產之要件，自無由依民法第八百一十條規定，主張因動產添
    附，取得系爭一八六號一至四樓房屋所有權之可言。
五、兩造對於系爭房屋係由陳大江出資整建之事實並不爭執，被上訴人丁○○在原審
    被訴毀損刑案審理中亦自承房屋重建時係其父陳大江所出資 (見原法院八十九年
    度訴字第一四八六號拆屋還地卷第二三三頁)； 丁○○雖抗辯：陳大江興建完成
    後，以其名義申請核發建物完工證明 (誤為陳肇宗) ，並以其為房屋稅籍納稅義
    務人，足認陳大江有意為丁○○出資興建該建物，使其取得所有權云云。惟查，
    凡此整建之名義人或房屋稅之納稅名義人均屬行政上之便宜措施，與私法上房屋
    所有權之取得乃屬二事，尚難僅憑丁○○為系爭房屋整建執照申請或房屋納稅名
    義人，即行認定出資整建之陳大江有將系爭房屋贈與被上訴人丁○○之情事。系
    爭整建後之一八六號四層樓房屋既在全部舊屋拆除後由陳大江出資原始建築，即
    令尚未辦理保存登記，依法仍由陳大江取得所有權，陳大江死亡後，則由其全體
    繼承人繼承，在其遺產未分割前，屬於全體繼承人公同共有。準此，上訴人主張
    系爭一八六號四層樓房屋為伊單獨所有，被上訴人丁○○抗辯此房屋為其個人所
    有，俱屬無據，均不足為採。
六、又查，陳大江於八十年年一月二十四日去世，生前已將系爭建物出租與宏仁醫院
    供為院舍使用，上訴人就此出租之事實迄至陳大江死亡止，均無反對之意思表示
    ，甚且承認租賃契約之簽具亦由伊代替陳大江書寫，且不否認其父生前伊均同意
    出租予宏仁醫院，由陳大江或丁○○收取租金，伊未曾參與乙情 (見本院九十二
    年四月九日言詞辯論筆錄）；又陳大江過世後，其全體繼承人曾召開家族會議，
    會議中決議對於系爭建物仍同意出租與戊○○所經營之宏仁醫院 (原租期未屆)
    ，租金則由母親即被上訴人甲○○○收取，以代替兒女扶養費用之支出，當時上
    訴人亦有參加家族會議，對於會中決議並無反對之表示乙情，亦據證人陳玉秀、
    林陳玉枝到庭證實無訛 (本院九十二年三月六日準備程序筆錄)； 顯見上訴人對
    於系爭建物一向由其父陳大江作主出租與宏仁醫院之事實已完全認同，並同意在
    其父死亡後由其母甲○○○依相同方式使用收益，自不容伊因事後未分得租金予
    以反悔，而作不同之認定。
七、末查，上訴人請求被上訴人連帶賠償自八十八年八月三十一日起至九十年八月卅
    日止按公告地價依土地法第九十七條之標準計算損害金部分：
    上訴人之父陳大江於六十八年間配合三重市○○路道路拓寬工程，將一八六號之
    一樓磚造房屋拆除，就地整建成一座四層樓之房屋，並在合法建物後側加蓋違章
    建築，將地上物全部出租予被上訴人戊○○經營醫院，又一八六號四層樓房屋（
    含違建部分）坐落於二七六、二八一地號土地上，而當時之土地共有人陳肇木、
    陳玉秀、陳淑錦、被上訴人丁○○及上訴人均同意陳大江使用系爭二七六、二八
    一地號土地之事實，已據上訴人於原法院另案審理時陳述甚明（詳原法院八十九
    年度訴字第一四八六號民事卷宗第二０八頁）；何況上訴人所有之二七六、二八
    一地號土地既為其父陳大江所贈與，且陳大江於二七六、二八一地號土地上建築
    一八六號四層樓房屋，對於上訴人並無不利，上訴人亦未加以反對等情；亦經調
    閱本院九十年度上字第五二七號民事卷查證無訛。上訴人既同意陳大江在二七六
    、二八一地號土地上建築一八六號四層樓房屋，陳大江自屬有權使用二七六、二
    八一地號土地，陳大江於一八六號四層樓房屋存續期間內有權使用系爭土地，陳
    大江去世後，此一使用權利應由所有繼承人共同繼承，對於二七六、二八一地號
    土地有使用權。因此，陳大江之繼承人使用一八六號四層樓房屋，並占有上訴人
    所分別共有之二七六、二八一地號土地，並不構成無權占有至明。至上訴人對於
    系爭房屋及占有之基地之使用收益縱有爭執，逕可依公同共有或分別共有之法律
    關係為請求，對於被上訴人甲○○○有權出租系爭房屋及陳大江之全體繼承人有
    權占用系爭土地，並無影響。上訴人逕主張被上訴人無權占用系爭土地，請求伊
    等連帶賠償相當於土地租金之損害，洵屬無據。
八、從而，上訴人依據侵權行為及不當得利之法律關係，請求被上訴人甲○○○返還
    自八十年一月二十四日起至八十八年八月卅日止所受租金之利益，為無理由，應
    予駁回。又，一八六號四層樓房屋於重新建築完成之際，係屬陳大江所有，上訴
    人固為公同共有人之一，惟經本院一再闡明上訴人強調不以公同共有權受侵害為
    由，為
    本件損害賠償之主張是則，上訴人主張系爭房屋為其個人單獨所有，請求被上訴
    人甲○○○應給付上訴人一千一百零五萬元及自起訴狀繕本送達翌日起至清償日
    止按週年利率百分之五計算之利息，非有理由，應予駁回。又，被上訴人丁○○
    、丙○○、戊○○與被上訴人甲○○○並無共同侵害上訴人就系爭土地所有權應
    有部分之可言，上訴人請求伊等應就前項請求中五百萬元部分負連帶賠償責任，
    並均自起訴狀繕本送達翌日起至清償日止按週年利率百分之五加計利息，亦屬無
    據，均應予駁回。又上訴人既受敗訴之判決，其假執行之聲請亦失所附麗，應併
    予駁回。原審就此為上訴人敗訴之判決，及駁回其假執行之聲請，並無不合。上
    訴意旨指摘原判決不當，求予廢棄改判，為無理由，應予駁回。
九、本件事證已明，兩造其餘攻擊防禦方法與証據調查之聲請，均與本判決所為前開
    認定不生影響，無庸逐一審酌，附此敘明。
十、據上論結，本件上訴為無理由，判決如主文。
中      華      民      國    九十二    年      四      月    二十三    日
                                  民事第三庭
                                      審判長法  官  張  宗  權
                                            法  官  蕭  艿  菁
                                            法  官  吳  秀  美
右正本係照原本作成。
如不服本判決，應於收受送達後二十日內向本院提出上訴書狀，其未表明上訴理由者
，應於提出上訴後二十日內向本院補提理由書狀（均須按他造當事人之人數附繕本）
上訴時應提出委任律師或具有律師資格之人之委任狀；委任有律師資格者，另應附具
律師資格證書及釋明委任人與受任人有民事訴訟法第四百六十六條之一第一項但書或
第二項（詳附註）所定關係之釋明文書影本。
中      華      民      國    九十二    年      四      月    二十五    日
                                            書記官  常  淑  慧
附註：
民事訴訟法第四百六十六條之一（第一項、第二項）：
對於第二審判決上訴，上訴人應委任律師為訴訟代理人。但上訴人或其他法定代理人
具有律師資格者，不在此限。
上訴人之配偶、三親等內之血親、二親等內之姻親，或上訴人為法人、中央或地方機
關時，其所屬專任人員具有律師資格並經法院認為適當者，亦得為第三審訴訟代理人
。


司法院資訊處製作；財團法人民間司法改革基金會備份。
